【裁判字號】    98,家抗,48
【裁判日期】    980630
【裁判案由】    選任遺產管理人
【裁判全文】
臺灣臺南地方法院民事裁定              98年度家抗字第48號
抗  告  人  財政部國有財產局臺灣南區辦事處臺南分處
法定代理人  林秀娟
相  對  人  財政部臺灣省南區國稅局
法定代理人  甲○○
上列抗告人因與相對人間就被繼承人郭楠濱指定遺產管理人事件
，對於中華民國98年5月27日本院98年度財管字第40號裁定提起
抗告，本院裁定如下：
    主      文
抗告駁回。
抗告程序費用新臺幣壹仟元由抗告人負擔。
    理      由
一、按先順序繼承人均拋棄其繼承權時，由次順序之繼承人繼承
    。其次順序繼承人有無不明或第4順序之繼承人均拋棄其繼
    承權者，準用關於無人承認繼承之規定。又繼承開始時，繼
    承人之有無不明者，由親屬會議於1個月內選定遺產管理人
    ，並將繼承開始及選定遺產管理人之事由，向法院報明。第
    1178條所定之期限屆滿，無繼承人承認繼承時，其遺產於清
    償債權，並交付遺贈物後，如有賸餘，歸屬國庫。繼承人有
    無不明而不能依民法第1177條選定遺產管理人時，得由利害
    關係人聲請法院選任之。民法第1176條第6項、第1177條、
    第1185條、第1178條第2項分別定有明文。
二、本件相對人（即原審聲請人）於原審法院聲請意旨略以：被
    繼承人郭楠濱（民國○○年○月○○日生，身分證統一編號：Ｚ00
    0000000號，96年2月19日死亡，生前最後住所：臺南市○○
    區○○街121巷11號）為獨資商號宏霖工程行之負責人，該
    商號及被繼承人郭楠濱因滯欠稅捐及罰鍰未繳納，截至98年
    4月17日止，尚滯欠稅捐及罰鍰新臺幣（下同）1,061,399元
    未繳納（含本稅、滯納金、滯納利息），茲因其死亡時尚留
    有遺產可供換價以清償其所積欠之租稅債務，本件有行強制
    執行之實益。經相對人之安南稽徵所依法移送法務部行政執
    行署臺南行政執行處強制執行，惟被繼承人郭楠濱已於96年
    2月19日死亡，郭楠濱之法定繼承人均已拋棄繼承權，亦未
    依民法第1177條、第1178條於法定期限內，召開親屬會議並
    選任遺產管理人，以致相對人之債權無法行使，為保障相對
    人即債權人之權益，相對人爰依法聲請鈞院選任被繼承人郭
    楠濱之遺產管理人等語。
三、原審法院裁定以：相對人主張之上開事實，業據提出宏霖工
    程行營業稅稅籍相關資料、本院98年3月18日南院龍家戊96
    年度繼字第783號函、繼承系統表、死亡登記申請書查詢清
    單、戶籍謄本、欠稅總歸戶查詢情形表、財產歸屬資料清單
    各1份為證，相對人主張堪信為真實；復查被繼承人郭楠濱
    之繼承人均已拋棄繼承權，業據本院調閱96年度繼字第759
    、783號拋棄繼承卷宗核閱無誤，又未準用民法第1177條規
    定選定遺產管理人，而相對人為被繼承人之債權人，故相對
    人以利害關係人聲請選任被繼承人之遺產管理人，核與上開
    規定並無不合，應予准許。查本件被繼承人郭楠濱之繼承人
    均已拋棄繼承權，足見渠等對被繼承人遺產之處置已漠不關
    心，經本院函詢其繼承人郭新川、陳郭雅湘、郭崧裕即郭南
    輝、郭貞貞、郭怜君、郭杰煦，請其等於文到3日內以書面
    陳明是否願意擔任被繼承人郭楠濱之遺產管理人，逾期視為
    不願意擔任，上開繼承人均逾期未陳明其意願，視為不願意
    擔任，有送達證書附卷可憑。查被繼承人郭楠濱之遺產，倘
    無人承認繼承時，將於清償債權，交付遺贈物後，歸屬國庫
    ，即無人繼承之遺產若有賸餘，終歸國家所取得，則職司國
    有財產管理之有關機關自係最為適合擔任遺產管理之人，況
    上開機關就遺產管理之有關法律程序亦相當熟悉；故為使遺
    產之處置順利進行，並考量遺產管理之專業性與公平性，認
    選任財政部國有財產局臺灣南區辦事處臺南分處為被繼承人
    郭楠濱之遺產管理人為適當。
四、抗告意旨略以：
（一）查本院98年度財管字第40號民事裁定，據相對人財政部臺
      灣省南區國稅局以被繼承人郭楠濱（男，49年7月15日生
      ，身分證統一編號：Ｚ000000000號，生前最後住所：臺南
      市○○區○○街121巷11號）為獨資商號宏霖工程行之負
      責人，該商號及被繼承人郭楠濱滯欠稅捐及罰鍰未繳納，
      現依法移送法務部行政執行署臺南行政執行處強制執行，
      惟郭楠濱因已於96年2月19日亡故，且郭楠濱去世後，其
      合法繼承人全體均已於法定期間內向法院聲明拋棄繼承權
      並經准予備查在案；致以無繼承人情況而聲請選任抗告人
      為其之遺產管理人。按以被繼承人郭楠濱對滯欠之稅款，
      尚留有遺產得供相對人執行換價程序，但其之繼承人卻全
      體拋棄繼承權，足徵被繼承人有遺債大於遺產之情形。
（二）按司法院74年10月15日（74）院台廳一字第05786號函示
      「嗣後各地方法院受理有關無人承認繼承遺產管理事件時
      ，…因此類拋棄繼承事件，多屬遺債大於遺產，形同破產
      ，儘量避免選任國有財產局為遺產管理人。…」，查無人
      承認繼承遺產之選任國有財產局為遺產管理人，原係基於
      被繼承人之遺產於完成債權及債務之清償後，若有剩餘應
      歸屬國庫之考量性，又有關破產事件，法院大抵選任律師
      或其他社會公正人士擔任破產管理人，本案既繼承人均已
      拋棄繼承極可能屬於遺債大於遺產，此類遺債大於遺產案
      件，大多已無多餘財產可歸屬國有，其遺產管理人之主要
      職責僅為配合債權人及法院之查封、拍賣程序，以完成被
      繼承人債務之清償，則類此案件，並非得由專司管理國家
      財產之相關機關擔任遺產管理人，亦可選任律師或民間公
      正人士等擔任遺產管理人，依上開司法院函示應儘量避免
      選任國有財產局為遺產管理人，原裁定之選任實有不當；
      另縱其繼承人拋棄繼承並非不可擔任遺產管理人，且法亦
      無明文禁止，況繼承人對被繼承人生前之債權債務關係，
      以及印鑑、重要證件、產權文件等應較清楚或仍保管中，
      雖有關被繼承人郭楠濱之債權債務關係，與繼承人並無任
      何關聯性存在，但就適任與否加以考量，其最近親屬亦為
      最佳人選。況遺產管理人不僅就被繼承人與相對人間之稅
      捐債務外，尚就被繼承人是否另有其他債權債務關係，均
      需全面予以了解，則以抗告人僅係為國有財產之管理機關
      ，於被繼承人之遺債大於遺產之際，選任抗告人為遺產管
      理人，則抗告人恐力有未逮。
（三）又抗告人係國有財產之管理機關，若被繼承人無任何剩餘
      遺產得以歸屬國庫，則選任抗告人為遺產管理人對國庫並
      無任何實益。審就本案，既有遺債大於遺產之虞，若選任
      抗告人為遺產管理人，則抗告人仍須善盡管理人責任為其
      管理遺產、處理債務等問題，其間所耗費之人力、時間實
      難以金錢衡量；且管理期間所需之花費亦由國庫代為墊付
      ，而若結果落得其遺產不足以清償，不僅國庫利益受損，
      更有甚者，導致利用全民資源負擔個人私務之支出，無異
      使公器淪為私用，實不符社會公平原則。
（四）再者，臺灣嘉義地方法院亦認為「... 次查，遺產管理人
      之職務在於編製遺產清冊、為保存遺產必要之處置、清償
      債權或交付遺贈物及遺產之移交等事務，當須對被繼承人
      簡美珠之遺產及遺債事務有相當瞭解，而財政部國有財產
      局臺灣南區辦事處嘉義分處既為公務機關，對於被繼承人
      簡美珠之遺產及負債狀況所知應屬有限。此外，財政部國
      有財產局臺灣南區辦事處嘉義分處為公務機關，依國有財
      產法之規定綜理國有財產事務，執行事務所需預算為全國
      人民納稅所得，若顯無遺產可歸屬國庫，自不宜選任財政
      部國有財產局臺灣南區辦事處嘉義分處為遺產管理人，以
      避免其代管私人遺產之管理費用無法由被繼承人簡美珠之
      遺產歸墊，導致利用全民資源負擔個人私務之支出，實不
      符社會公平原則，故本件情況，財政部國有財產局臺灣南
      區辦事處嘉義分處尚不適宜擔任被繼承人簡美珠之遺產管
      理人。」等語。
五、經查：
（一）本件相對人主張之上開事實，業據提出宏霖工程行營業稅
      稅籍相關資料、本院96年5月26日南院雅家戊96年度繼字
      第783號家事庭通知、98年3月18日南院龍家戊96年度繼字
      第783號家事法庭函、96年5月26日南院雅家戊96繼字第75
      9號家事庭通知、繼承系統表、財政部臺灣省南區國稅局
      死亡登記申請書資料查詢清單、戶籍謄本、財政部臺灣省
      南區國稅局欠稅總歸戶查詢情形表、財政部臺灣省南區國
      稅財產歸屬資料清單、遺產稅課稅資料參考清單、太平洋
      證券股份有限公司98年3月31日（98）太證代字第0054號
      函等資料影本為證，附於原審卷可稽，復經本院依職權調
      閱本院96年度繼字第783、759號卷宗核閱綦詳，堪信為真
      實。復查被繼承人郭楠濱之繼承人均已聲明拋棄繼承權，
      又未準用民法第1177條規定選定遺產管理人，而相對人為
      被繼承人之債權人，故相對人以利害關係人之身分，聲請
      選任被繼承人郭楠濱之遺產管理人，核與上開規定並無不
      合，應予准許。
（二）司法院前述函示，僅謂儘量避免選任抗告人為遺產管理人
      ，並非謂不得選任其為遺產管理人，無非著眼於國有財產
      之考量，對於法院亦無拘束力。又被繼承人生前之債權債
      務關係，以及重要證件、產權文件，抗告人得依其他方式
      獲悉或取得，另有關之印鑑，抗告人亦得依舉證責任分配
      方式辨識其真偽，於其管理遺產上並無困難，而上開文件
      資料其親屬未必最為知悉。且被繼承人之全體繼承人拋棄
      繼承，已無利害關係，如選定其等擔任遺產管理人，難期
      其將來執行職務能克盡職守，公正客觀，以善盡管理人之
      職務，為期公正，實不宜選任彼等為遺產管理人。抗告意
      旨主張：「按司法院74年10月15日（74）院台廳一字第05
      786號函示『嗣後各地方法院受理有關無人承認繼承遺產
      管理事件時，…因此類拋棄繼承事件，多屬遺債大於遺產
      ，形同破產，儘量避免選任國有財產局為遺產管理人。…
      』」、「另縱其繼承人拋棄繼承並非不可擔任遺產管理人
      ，且法亦無明文禁止，況繼承人對被繼承人生前之債權債
      務關係，以及印鑑、重要證件、產權文件等應較清楚或仍
      保管中，雖有關被繼承人郭楠濱之債權債務關係，與繼承
      人並無任何關聯性存在，但就適任與否加以考量，其最近
      親屬亦為最佳人選。況遺產管理人不僅就被繼承人對相對
      人之稅捐債務外，尚就被繼承人是否另有其他債權債務關
      係，均需全面予以了解，則以抗告人僅係為國有財產之管
      理機關…，選任抗告人為遺產管理人，則抗告人恐力有未
      逮。」、「臺灣嘉義地方法院亦認為『... 次查，遺產管
      理人之職務在於編製遺產清冊、為保存遺產必要之處置、
      清償債權或交付遺贈物及遺產之移交等事務，當須對被繼
      承人簡美珠之遺產及遺債事務有相當瞭解，而財政部國有
      財產局臺灣南區辦事處嘉義分處既為公務機關，對於被繼
      承人簡美珠之遺產及負債狀況所知應屬有限…。』」云云
      ，自無可取。
（三）被繼承人之遺產，於遺產管理人完成清償債權並交付遺贈
      物等清算程序前，是否有賸餘，無從知悉。而依上述說明
      ，各順序之繼承人均拋棄繼承者，其剩餘財產歸屬國庫，
      而抗告人為國庫之綜理機關，為國有財產法第9條第2項所
      明定，其備有財產管理之專才，雖其經費支出屬國家資源
      ，但保護無人繼承財產之債權人之權利，亦屬政府之義務
      。於遺產管理人指定之實際運作，仍認選任國有財產局為
      遺產管理人較為妥適。抗告意旨以：「按以被繼承人郭楠
      濱對滯欠之稅款，尚留有遺產得供相對人執行換價程序，
      但其之繼承人卻全體拋棄繼承權，足徵被繼承人有遺債大
      於遺產之情形。」、「查無人承認繼承遺產之選任國有財
      產局為遺產管理人，原係基於被繼承人之遺產於完成債權
      及債務清償後，若有剩餘應歸屬國庫之考量性，又有關破
      產事件，法院大抵選任律師或其他社會公正人士擔任破產
      管理人，本案繼承人均已拋棄繼承極可能屬於遺債大於遺
      產，此類遺債大於遺產案件，大多已無多餘財產可歸屬國
      有，其遺產管理人之主要職責僅為配合債權人及法院之查
      封、拍賣程序，以完成被繼承人債務之清償，則類此案件
      ，並非得由專司管理國家財產之相關機關擔任遺產管理人
      ，亦可選任律師或民間公正人士等擔任遺產管理人…」、
      「又抗告人係國有財產之管理機關，若被繼承人無任何剩
      餘遺產得以歸屬國庫，則選任抗告人為遺產管理人對國庫
      並無任何實益。審就本案，既有遺債大於遺產之虞，若選
      任抗告人為遺產管理人，則抗告人仍須善盡管理人責任為
      其管理遺產、處理債務等問題，其間所耗費之人力、時間
      實難以金錢衡量；且管理期間所需之花費亦由國庫代為墊
      付，而若結果落得其遺產不足以清償，不僅國庫利益受損
      ，更有甚者，導致利用全民資源負擔個人私務之支出，無
      異使公器淪為私用，實不符社會公平原則。」、「臺灣嘉
      義地方法院亦認為『…此外，財政部國有財產局臺灣南區
      辦事處嘉義分處為公務機關，依國有財產法之規定綜理國
      有財產事務，執行事務所需預算為全國人民納稅所得，若
      顯無遺產可歸屬國庫，自不宜選任財政部國有財產局臺灣
      南區辦事處嘉義分處為遺產管理人，以避免其代管私人遺
      產之管理費用無法由被繼承人簡美珠之遺產歸墊，導致利
      用全民資源負擔個人私務之支出，實不符社會公平原則，
      故本件情況，財政部國有財產局臺灣南區辦事處嘉義分處
      尚不適宜擔任被繼承人簡美珠之遺產管理人。』」云云，
      亦無可採。
（四）綜上所述，原審法院據此指定抗告人為被繼承人之遺產管
      理人，經核並無不合，抗告意旨復未述明原裁定選任其為
      被繼承人之遺產管理人有何違法或其他不當之處，其提起
      抗告，聲明廢棄原裁定，非有理由。
六、據上論結，本件抗告為無理由，爰依非訟事件法第21條第2
    項、第46條，民事訴訟法第495條之1第1項、第449條第1項
    、第95條、第78條，裁定如主文。
中    華    民    國    98    年    6     月    30    日
                    家事法庭    審判長法  官   鍾宗霖
                                      法  官   林富郎
                                      法  官   楊佳祥
上為正本係照原本作成。
抗告人如不服本裁定，僅得於收受本裁定正本送達後10日內以適
用法規顯有錯誤為理由，向本院提出再抗告狀（須附繕本1份及
繳納再抗告裁判費新台幣1000元），經本院許可後始可再抗告於
臺灣高等法院臺南分院。
中    華    民    國    98    年    6     月    30    日
                                      書記官   葉芳如


司法院資訊處製作；財團法人民間司法改革基金會備份。
